臺灣臺南地方法院民事判決　　　　　　　 96年度訴字第655號
原　　　告　甲○○
　　　　　　　　　　　弄9號
　　　　　　乙○○
被　　　告　丙○○
上列當事人間請求遷讓土地事件，經本院於民國96年9月27日言
詞辯論終結，判決如下：
    主  文
被告應自坐落台南市○區○○段三十二、三十二之一地號土地上
如附圖所示Ａ、Ｂ、Ｃ、Ｄ建物遷出，返還土地予原告
被告應給付原告新台幣壹拾萬元，及自民國九十六年五月十七日
起至清償日止，按年息百分之五計算之利息。
被告應自民國九十六年五月一日起至遷讓交還前開土地之日止，
按月給付原告以新台幣壹萬捌仟元計算之損害金。
訴訟費用新台幣壹萬玖仟陸佰玖拾貳元由被告負擔。
本判決於原告以新台幣拾陸萬元為被告供擔保後，得假執行。
    事實及理由
甲、程序方面：
    本件被告受合法通知，無正當理由未於言詞辯論期日到場，
    核無民事訴訟法第386條所列各款情形，爰依原告之聲請，
    由其一造辯論而為判決。
乙、實體方面：
一、原告起訴主張：被告於民國93年7月20日向原告承租坐落台
    南市○區○○段32地號、同段32之1地號（以下簡稱系爭土
    地）土地，面積約120坪，雙方約定承租期間自93年8月1日
    起至98年7月31日止，租期共計5年，租金每月1日給付新台
    幣（下同）18,000元，並約定被告須經原告2人書面同意，
    始得全部或一部轉他人，否則原告得終止租約；又被告未依
    約定支付租金達3個月租額時，被告所建蓋之地上建物即歸
    原告所有。詎被告積欠原告租金10萬元（其中94年度租金尚
    欠44,000元、96年1、2月份租金各欠10,000元、96年3、4月
    份租金均未支付，計算式：44000＋10000×2＋18000×2＝
    100000），已逾三個月應給付租金總額。又被告未經原告2
    人書面同意，即率爾部分轉租與第三人，原告自得終止租約
    ，主張地上建物為其所有。而本件業經原告於96年3月20日
    以台南市○○路901支郵局第844號存證信函催告被告給付租
    金，被告逾期未給付而生終止租約之效力；且向台南市北區
    公所調解委員會聲請調解，被告亦拒不出面，故提起本件訴
    訟，請求被告自附圖所示之房屋遷出，將系爭土地返還原告
    ，及交付積欠之10萬元租金。另原告於終止系爭租賃契約後
    ，被告仍繼續占有使用租賃物，於被告返還租賃物前，依法
    原告自受有相當於每月18,000元租金之損害。並聲明：(一)被
    告應自坐落台南市○區○○段32及32之1地號上如附圖所示
    之建物遷出返還土地予原告。(二)被告應給付原告租金10萬元
    ，及自起訴狀繕本送達被告翌日起至清償日止，按週年利率
    百分之5計算之利息。(三)被告應自96年5月1日起至遷讓之日
    止，按月給付原告相當於租金之損害金18,000元。(四)原告願
    供擔保，請准予宣告假執行。
二、被告則以：伊因做生意失敗付不起租金，系爭建物現由第三
    人使用，因為伊欠第三人錢沒有跟他收租金，以租金抵償債
    務等語，資為抗辯。
四、得心證之理由：
  (一)原告主張之事實業據其提出與所述相符土地租賃契約書、存
    證信函、郵件收件回執、調解不成立證明書、台南市北區調
    解委員會調解筆錄、土地登記謄本、地籍圖謄本、土地複丈
    成果圖等件為證，並為被告所不爭執。又系爭土地上現有如
    附圖所示Ａ、Ｂ、Ｃ、Ｄ四筆地上物，亦經本院依職權會同
    兩造履勘現場，製有勘驗筆錄在卷可稽，並囑託台南市台南
    地政事務所測量，繪製複丈成果圖附卷可參。至於被告抗辯
    稱其因做生意失敗付不起租金，並將系爭土地上建物出租第
    三人，且以租金抵償積欠第三人之債務等情，核不足以妨礙
    原告本件之請求，綜上證據調查結果，自堪信原告之主張為
    真實。
  (二)按租用建築房屋之基地，非因下列情形之一，出租人不得收
    回．．．三、承租人轉租基地於他人時。．．．五、承租人
    違反租賃契約時；又承租人於租賃關係終止後，應返還租賃
    物，土地法第103條第3款、第5款、民法第455條前段分別定
    有明文。兩造就系爭土地成立前開基地租賃契約後，被告未
    依租賃契約之約定，未經出租人即原告書面同意，擅自將系
    爭土地部分轉租訴外人，由訴外人占有使用系爭土地，則被
    告已違反土地法第103條之規定，是原告據此為由，主張終
    止兩造間之租賃契約，自屬於法有據。又原告以96年3月20
    日台南市○○路901支郵局第844號存證信函，為終止系爭租
    賃契約之意思表示送達於被告，則兩造間系爭土地租賃契約
    業於該日業已合法終止，被告自應返還租賃物即系爭土地予
    原告。從而，原告本於租賃契約終止後之租賃物返還請求權
    ，請求被告返還系爭土地，為有理由，應予准許。
  (三)次按承租人應依約定日期，支付租金，民法第439條前段亦
    定有明文。查被告原積欠原告自94年起至96年3月止之租金
    合計10萬元（其中94年度租金積欠44,000元、96年1、2月份
    租金各欠10,000元、96年3、4月份租金均未支付），則原告
    請求被告應如數清償欠租10萬元，及自起訴狀繕本送達被告
    翌日即96年5月17日起至清償日止，按年息百分之5計算之利
    息，於法自亦屬有據。
  (四)末按無法律上原因而受利益，致他人受損害者，應返還其利
    益。雖有法律上原因，而其後已不存在者，亦同，民法第17
    9條定有明文。故其得請求之範圍，應以對方所受之利益為
    度。而無權占有他人房屋，可能獲得相當於租金之利益，為
    社會通常之觀念（參最高法院61年台上字第1695號判例）。
    本件被告於租賃契約終止後，仍占用系爭土地，則其占用自
    係屬無權占有系爭土地，且獲有相當於租金之不當得利，致
    原告受有無法使用收益該土地之損害。而被告向原告租賃系
    爭土地其租金約定，為每月18,0000元，有系爭租賃契約書
    在卷可稽。從而，原告另主張依不當得利之法律關係，請求
    被告自96年5月1日起至遷讓系爭土地之日止，按月給付相當
    於租金之損害金18,000元，為有理由，亦應予准許。
五、從而，原告依租賃物返還請求權及不當得利之法律關係，請
    求被告：(一)被告應自坐落系爭土地上如附圖所示Ａ、Ｂ、Ｃ
    、Ｄ建物遷出，返還土地予原告。(二)被告應給付原告10萬元
    ，及自起訴狀繕本送達翌日起即96年5月17日起至清償日止
    ，按年息百分之5計算之利息。(三)被告應自96年5月1日起至
    遷讓交還前開土地之日止，按月給付原告以18,000元計算之
    損害金，為有理由，均應准許。並依民事訴訟法第87條第1
    項確定訴訟費用額（即裁判費11,692元、測量費8,000元）
    如主文第2項所示。
六、原告陳明願供擔保聲請宣告假執行，核無不合，爰酌定相當
    之擔保金額，予以准許。
七、訴訟費用負擔之依據：第85條第2項。
中　　華　　民　　國　　96　　年　　10　　月　　11　　日
                  民事第一庭    法  官    田幸艷
以上正本證明與原本無異。
如對本判決上訴，須於判決送達後20日內向本院提出上訴狀。
中　　華　　民　　國　　96　　年　　10　　月　　12　　日
                                書記官    劉紀君
